---
title: "ps1-127846"
format:
  html:
    self-contained: true
execute:
  echo: true
---

# Numer albumu: 127846

#Ładowanie pakietów

```{r}
#ładowanie bibliotek
library(rvest)
library(stringi)
```

```{r}
#Załadowanie pierwszej strony dla Ofert Warszawy
strona <- read_html("https://nabory.kprm.gov.pl/?Ad%5BisAdvancedMode%5D=&Ad%5Bsort%5D=1&Ad%5BpagesCnt%5D=10&Ad%5Bid_province%5D=&Ad%5Bid_city%5D=&Ad%5Bid_city%5D%5B%5D=1436&Ad%5Bid_institution%5D=&Ad%5Bphrase%5D=&Ad%5Beducation%5D=&Ad%5Bid_institution_position%5D=&Ad%5Bbranch_ids%5D=&Salary%5Bsalary_income_kind%5D=&Salary%5Bsalary_min%5D=&Ad%5Bexperience%5D=&Ad%5Bexperience_period%5D%5B0%5D=0&Ad%5Bexperience_period%5D%5B1%5D=0&Ad%5Bdate_publication%5D=&Ad%5Bdate_expiration%5D=&Ad%5Bprocess_state%5D=1&Recruitment%5Bremote_recruitment%5D=0&Ad%5Bis_disability%5D=0&Ad%5Bis_first_foreigner%5D=0&Ad%5Bis_replacement%5D=0&search-button=")
strona
```

```{r}
#Nazwy_ofert <- strona |>
#  html_nodes("div.container search-res") |>
#  html_nodes("span.offers_item_link_cnt_part") |>
#  html_text() #|>
#  head(10)
#Nazwy_ofert
```
#Zadanie 4.1a) Liczba stron wyników

```{r}
#Łączna liczba ofert
Liczba_ofert <- strona |>
  html_elements("h2.h2 b") |>
  html_text2()

Liczba_ofert
```

```{r}
#liczba ofert na stronie
oferty_na_stronie <- strona |>
  html_elements("#searchResults ul.lis li.row") |>
  length()

oferty_na_stronie
```

```{r}
#Liczba stron ofert
liczba_stron <- ceiling(as.integer(Liczba_ofert)/as.integer(oferty_na_stronie))
liczba_stron
```

**Odpowiedź:** Jest 166 ofert na 17 stronach.

#Zadanie 4.2b) Linki do ogłoszeń

```{r}
#Linki do ogłoszeń
url <- "https://nabory.kprm.gov.pl/?Ad%5BisAdvancedMode%5D=&Ad%5Bsort%5D=1&Ad%5BpagesCnt%5D=10&Ad%5Bid_province%5D=&Ad%5Bid_city%5D=&Ad%5Bid_city%5D%5B%5D=1436&Ad%5Bid_institution%5D=&Ad%5Bphrase%5D=&Ad%5Beducation%5D=&Ad%5Bid_institution_position%5D=&Ad%5Bbranch_ids%5D=&Salary%5Bsalary_income_kind%5D=&Salary%5Bsalary_min%5D=&Ad%5Bexperience%5D=&Ad%5Bexperience_period%5D%5B0%5D=0&Ad%5Bexperience_period%5D%5B1%5D=0&Ad%5Bdate_publication%5D=&Ad%5Bdate_expiration%5D=&Ad%5Bprocess_state%5D=1&Recruitment%5Bremote_recruitment%5D=0&Ad%5Bis_disability%5D=0&Ad%5Bis_first_foreigner%5D=0&Ad%5Bis_replacement%5D=0&search-button="
wszystkie_linki <- c()

for (i in 1:liczba_stron) {
  url_i <- paste0(url, "&page=", i)
  strona_i <- read_html(url_i)
  linki_i <- strona_i |>
  html_elements("ul.lis li.row a") |>
  html_attr("href")
  linki_i <- ifelse(
  stri_detect_regex(linki_i, "^http"),
  linki_i,
  paste0("https://nabory.kprm.gov.pl", linki_i)
  )
  wszystkie_linki <- c(wszystkie_linki, linki_i)
  Sys.sleep(1)
}

length(wszystkie_linki)
```

**Odpowiedź:** Pobrano 166 linków do ogłoszeń.

#Zadanie 5.1a) Funkcja do ekstrakcji danych z jednego ogłoszenia

```{r}
#Funkcja do ekstrakcji danych z jednego ogłoszenia
pobierz_szczegoly <- function(link) {
  strona_oferty <- read_html(link)
  tekst <- strona_oferty |> html_text2()
  linie <- stri_split_lines1(tekst)
  linie <- trimws(linie)
  linie <- linie[linie != ""]
  numer <- stri_match_first_regex(
    tekst,
    "Ogłoszenie nr\\s*([0-9]+)"
  )[1, 2]
  liczba_stanowisk <- NA
  idx1 <- which(linie == "Liczba stanowisk")
  if (length(idx1) > 0 && idx1[1] < length(linie)) {
    liczba_stanowisk <- linie[idx1[1] + 1]
  }
  wymiar_etatu <- NA
  idx2 <- which(linie == "Wymiar etatu")
  if (length(idx2) > 0 && idx2[1] < length(linie)) {
    wymiar_etatu <- linie[idx2[1] + 1]
  }
  wynagrodzenie <- NA
  idx3 <- which(linie == "Wynagrodzenie")
  if (length(idx3) > 0 && idx3[1] + 2 <= length(linie)) {
    if (linie[idx3[1] + 1] == "zasadnicze") {
      wynagrodzenie <- linie[idx3[1] + 2]
    }
  }
  data.frame(
    numer = numer,
    liczba_stanowisk = liczba_stanowisk,
    wymiar_etatu = wymiar_etatu,
    wynagrodzenie = wynagrodzenie,
    stringsAsFactors = FALSE
  )
}
```

```{r}
#Sprawdzenie funkcji pobierz_szczegoly
pobierz_szczegoly(wszystkie_linki[1])
```

#Zadanie 5.2b) Pobranie danych ze wszystkich ogłoszeń

```{r}
#Pobranie danych ze wszystkich ogłoszeń
wynik <- data.frame()
for (i in 1:length(wszystkie_linki)) {
  dane_i <- pobierz_szczegoly(wszystkie_linki[i])
  wynik <- rbind(wynik, dane_i)
  Sys.sleep(1)
}
```

```{r}
#Zliczenie ile ofert
nrow(wynik)
```

```{r}
#Wyświetlenie 10 pierszych ofert
head(wynik, 10)
```

#Zadanie 6.1a) Statystyki opisowe

```{r}
#Zmiana formatu na numeric
wynik$kwota <- stri_extract_first_regex(wynik$wynagrodzenie, "[0-9]+,[0-9]+|[0-9]+")
wynik$kwota <- stri_replace_all_fixed(wynik$kwota, ",", ".")
wynik$kwota <- as.numeric(wynik$kwota)
```

```{r}
#Liczba ofert z wynagrodzeniem
liczba_z_wyn <- sum(!is.na(wynik$kwota))
liczba_z_wyn
```

```{r}
#Policzenie sredniej min oraz max z wynagrodzenia
mean(wynik$kwota, na.rm = TRUE)
min(wynik$kwota, na.rm = TRUE)
max(wynik$kwota, na.rm = TRUE)
```

```{r}
#Rozkład wymiaru etatu
table(wynik$wymiar_etatu)
```

#Zadanie 6.2b) Wnioski

**Odpowiedź:** Typowa oferta pracy w służbie cywilnej w Warszawie jest na pełęn etat. Jej średnie wynagrodzenie to 8000 zł brutto.

