---
title: "Zadanie domowe 2: Kalibracyjny IPW na danych BKL"
author: "Badania Internetowe 2025/26"
format:
  html:
    embed-resources: true
    number-sections: true
    df-print: kable
execute:
  eval: false
  message: false
  warning: false
lang: pl
---


# Numer albumu: 127846

## Instrukcje

- Można użyć **R** lub **Python** (wybrać jeden język i stosować konsekwentnie).
- **Łącznie: 10 punktów. Termin: tydzień od daty zadania.**

::: {.callout-warning}
## Wymagania dotyczące oddania pracy

1. Oddać **jeden plik HTML** (self-contained) przez **Moodle**.
2. Nazwa pliku: `ps2-<nr_albumu>.html` (np. `ps2-130149.html`).
3. Plik **musi zawierać**:
   - **Nr albumu** na początku.
   - Cały **kod** (widoczny w dokumencie).
   - Wszystkie **wyniki** (tabele, ramki danych) wyrenderowane.
   - Odpowiedzi na pytania interpretacyjne.
4. **Jak wygenerować plik HTML:**
   - **R**: Zapisać rozwiązanie w pliku `.qmd`, wyrenderować `quarto render ps2-<nr_albumu>.qmd`.
   - **Python**: Użyć wersji `.ipynb`, wyeksportować: *File → Download as → HTML*.
5. **Przed oddaniem** sprawdzić, czy plik HTML otwiera się poprawnie w przeglądarce.
6. Prace bez widocznego kodu i wyników **nie będą oceniane**.

**Jak korzystać z tego pliku:**

- **R**: Zapisać jako `ps2-<nr_albumu>.qmd`. Usunąć bloki Python, zostawić bloki R. Uzupełnić kod i wyrenderować.
- **Python**: Użyć wersji `.ipynb`. Usunąć komórki R, zostawić komórki Python. Uzupełnić kod i wyeksportować jako HTML.
:::


## Opis zadania

Celem zadania jest przećwiczenie IPW z wykorzystaniem badania **Bilansu Kapitału Ludzkiego (BKL) edycja 2021** pod kątem powiązania płci, grupy wieku, wykształcenia oraz statusu na rynku pracy (BAEL) ze zmienną opisującą pracę nierejestrowaną (`n1`). Dodatkowo porównujemy odsetki BAEL wyznaczone z BKL z oficjalnymi danymi BAEL (GUS) i stosujemy **kalibracyjny estymator IPW**, traktując BKL jako próbę nielosową, a oficjalne oszacowania BAEL jako dane referencyjne (populacyjne).

**Mój nr albumu:** *XXXXX*

**Dane:** [Baza danych BKL 2021 (.sav)](https://www.parp.gov.pl/images/publications/BKL/nowy-uklad/Baza_danych_z_badania_ludnoci_BKL_edycja_2021_SAV-SPSS.sav)

Wybrane zmienne (dokładne nazwy w bazie należy zweryfikować z kwestionariuszem [`kwestionariusz-2021.docx`](../project/kwestionariusz-2021.docx)):

- **płeć** -- M / K
- **grupa wieku** -- kategorie wiekowe BAEL
- **wykształcenie** -- poziom (np. podstawowe / zasadnicze / średnie / wyższe)
- **status BAEL** -- 3 poziomy: pracujący, bezrobotny, bierny zawodowo
- **n1** -- czy respondent pracuje "na czarno / na szaro" (binarna 0/1)


## Dane referencyjne: oficjalny BAEL, 4. kwartał 2021

Źródło: GUS, *Aktywność ekonomiczna ludności Polski* (BAEL), IV kwartał 2021 (Tablice 5, 7, 9). Wartości w **tysiącach osób** w wieku 15--89 lat.

| Charakterystyka | Pracujący | Bezrobotni | Bierni zawodowo |
|---|---:|---:|---:|
| **Ogółem** | **16780** | **497** | **12529** |
| *Płeć* |  |  |  |
| mężczyźni | 9172 | 265 | 4839 |
| kobiety | 7608 | 232 | 7690 |
| *Miejsce zamieszkania* |  |  |  |
| miasto | 10055 | 278 | 7434 |
| wieś | 6726 | 220 | 5095 |
| *Grupa wiekowa* |  |  |  |
| 15--24 | 953 | 95 | 2335 |
| 25--34 | 3855 | 148 | 609 |
| 35--44 | 4964 | 112 | 596 |
| 45--59/64 | 6259 | 139 | 1627 |
| 60/65--89 | 749 | . | 7363 |
| *Poziom wykształcenia* |  |  |  |
| wyższe | 6147 | 89 | 1416 |
| policealne i średnie zawodowe | 4603 | 135 | 2902 |
| średnie ogólnokształcące | 1586 | 73 | 1356 |
| zasadnicze zawodowe/branżowe | 3667 | 142 | 3068 |
| gimnazjalne, podstawowe, niepełne podstawowe i bez wykształcenia | 778 | 58 | 3787 |

"." -- brak danych (cecha statystycznie niemiarodajna z uwagi na małą liczność próby).

**Łączna populacja w wieku 15--89 lat:** 16780 + 497 + 12529 = **29806 tys.** (tj. ok. 29 806 000 osób).


## Krok 0: Pakiety

Załadować potrzebne pakiety.

::: panel-tabset
### R

```{r}
library(haven)        ## wczytanie pliku .sav
library(dplyr)
library(survey)
library(nonprobsvy)   ## kalibracyjny IPW
library(vcd)
```
:::


## Krok 1: Wczytanie i przygotowanie danych (kod gotowy)

::: {.callout-note}
Cały kod w tej sekcji jest **dany** -- wystarczy go uruchomić, nie podlega ocenie. Kategorie BKL są tu mapowane na kategorie zgodne z tabelą referencyjną BAEL z poprzedniej sekcji, dzięki czemu w Częściach A--C nie trzeba się zajmować czyszczeniem danych.
:::

### a) Wczytanie pliku .sav

::: panel-tabset
### R

```{r}
url <- "https://www.parp.gov.pl/images/publications/BKL/nowy-uklad/Baza_danych_z_badania_ludnoci_BKL_edycja_2021_SAV-SPSS.sav"
if (!file.exists("bkl-2021.sav")) {
  download.file(url, "bkl-2021.sav", mode = "wb")
}

bkl <- read_sav("bkl-2021.sav",
                col_select = c("id", "m2", "wiek_10k", "wykszt_7k",
                               "BAEL_sytzaw", "n1"), user_na = TRUE)
head(bkl)
```
:::


### b) Harmonizacja zmiennych BKL → BAEL

Harmonizacja kategorii BKL z kategoriami BAEL z tabeli referencyjnej:

| Zmienna BKL | Kod | Kategoria BAEL |
|---|---|---|
| `m2` (płeć) | 0 / 1 | mężczyźni / kobiety |
| `BAEL_sytzaw` | 0 / 1 / 2 | Pracujący / Bezrobotny / Bierny zawodowo |
| `wiek_10k` | 1 | 15--24 (BKL nie ma 15--17) |
|  | 2--3 | 25--34 |
|  | 4--5 | 35--44 |
|  | 6--8 | 45--59/64 |
|  | 9 | 45--59/64 (M) lub 60/65--89 (K) |
|  | 10 | 60/65--89 |
| `wykszt_7k` | 1 | gimnazjalne i poniżej |
|  | 2 | zasadnicze zawodowe/branżowe |
|  | 3 | średnie ogólnokształcące |
|  | 4--5 | policealne i średnie zawodowe |
|  | 6--7 | wyższe |
| `n1` | -3, -1 | NA |
|  | 0 / 1 | 0 / 1 |

::: panel-tabset
### R

```{r}
bkl <- bkl |>
  mutate(
    plec = factor(m2, levels = c(0, 1),
                  labels = c("mężczyźni", "kobiety")),

    ## w BAEL_sytzaw NA = nieaktywni zawodowo (kategoria 2 nie występuje w danych)
    status = case_when(
      BAEL_sytzaw == 0   ~ "Pracujący",
      BAEL_sytzaw == 1   ~ "Bezrobotny",
      BAEL_sytzaw == 2   ~ "Bierny zawodowo"
    ),
    status = factor(status, levels = c("Pracujący", "Bezrobotny", "Bierny zawodowo")),

    ## wiek_10k -> grupy wiekowe BAEL
    ## (kategoria 9 = 60-64 dzieli się po płci: M produkcyjny, K poprodukcyjna)
    wiek = case_when(
      wiek_10k == 1            ~ "15-24",     ## 18-24 (BKL nie ma 15-17)
      wiek_10k %in% 2:3        ~ "25-34",
      wiek_10k %in% 4:5        ~ "35-44",
      wiek_10k %in% 6:8        ~ "45-59/64",  ## 45-59
      wiek_10k == 9  & m2 == 0 ~ "45-59/64",  ## M 60-64: produkcyjny
      wiek_10k == 9  & m2 == 1 ~ "60/65-89",  ## K 60-64: poprodukcyjna
      wiek_10k == 10           ~ "60/65-89"   ## 65-69
    ),
    wiek = factor(wiek, levels = c("15-24", "25-34", "35-44",
                                   "45-59/64", "60/65-89")),

    ## wykszt_7k -> 5 kategorii BAEL
    wyksztalcenie = case_when(
      wykszt_7k == 1     ~ "gimnazjalne i poniżej",
      wykszt_7k == 2     ~ "zasadnicze zawodowe/branżowe",
      wykszt_7k == 3     ~ "średnie ogólnokształcące",
      wykszt_7k %in% 4:5 ~ "policealne i średnie zawodowe",
      wykszt_7k %in% 6:7 ~ "wyższe"
    ),
    wyksztalcenie = factor(wyksztalcenie,
                           levels = c("wyższe",
                                      "policealne i średnie zawodowe",
                                      "średnie ogólnokształcące",
                                      "zasadnicze zawodowe/branżowe",
                                      "gimnazjalne i poniżej")),

    ## n1: -3 (brak danych) i -1 (NDT) -> NA, reszta 0/1
    n1 = if_else(n1 %in% c(-3, -1), NA_real_, as.numeric(n1))
  ) |>
    filter(!is.na(wiek)) |>
    filter(!is.na(wyksztalcenie)) |>
    filter(!is.na(n1)) |>
    ## zostawiamy tylko kolumny zmapowane do BAEL + zmienną wynikową n1
    select(plec, wiek, wyksztalcenie, status, n1)


head(bkl)
table(bkl$plec)
table(bkl$wiek)
table(bkl$wyksztalcenie)
table(bkl$status)
table(bkl$n1)
```
:::


## Część A: Zadanie 1 -- Korelacje (3 punkty)

Sprawdzić siłę powiązania zmiennej `n1` (praca na czarno/szaro) z każdą z czterech zmiennych grupujących: **płeć**, **grupa wieku**, **wykształcenie**, **status BAEL**.

### a) Tabele kontyngencji (1 pkt)

Dla każdej pary (`n1` × zmienna grupująca) zbudować tabelę liczebności oraz tabelę odsetków wierszowych (lub kolumnowych -- wybór uzasadnić).

::: panel-tabset
### R

```{r}
## Tutaj kod (R)
## Wskazówka: table(), prop.table(), addmargins()
tab1 <- table(bkl$n1, bkl$plec)
tab2 <- table(bkl$n1, bkl$wiek)
tab3 <- table(bkl$n1, bkl$wyksztalcenie)
tab4 <- table(bkl$n1, bkl$status)
tab1
tab2
tab3
tab4
prop.table(tab1, margin = 2)
prop.table(tab2, margin = 2)
prop.table(tab3, margin = 2)
prop.table(tab4, margin = 2)

```
:::


### b) Test niezależności i miara siły związku (2 pkt)

Dla każdej z czterech tabel:

- przeprowadzić **test $\chi^2$** niezależności i podać p-wartość,
- obliczyć **V Craméra** jako miarę siły związku.

::: panel-tabset
### R

```{r}
## Tutaj kod (R)
## Wskazówka: chisq.test(); pakiet vcd
chisq.test(tab1)
assocstats(tab1)
chisq.test(tab2)
assocstats(tab2)
chisq.test(tab3)
assocstats(tab3)
chisq.test(tab4)
assocstats(tab4)

```
:::

**Odpowiedź (interpretacja):**

- Płeć vs `n1`: V Craméra = *...*, p = *...*
- Grupa wieku vs `n1`: V Craméra = *...*, p = *...*
- Wykształcenie vs `n1`: V Craméra = *...*, p = *...*
- Status BAEL vs `n1`: V Craméra = *...*, p = *...*

Która zmienna grupująca jest **najsilniej** powiązana z pracą nierejestrowaną? *...*


## Część B: Zadanie 2 -- Porównanie odsetków BAEL z oficjalnymi danymi (3 punkty)

### a) Odsetki w BKL (1 pkt)

Obliczyć odsetki kategorii **czterech** zmiennych w próbie BKL:

- **status BAEL** -- pracujący / bezrobotny / bierny zawodowo,
- **płeć** -- mężczyźni / kobiety,
- **grupa wiekowa** -- 5 kategorii BAEL,
- **wykształcenie** -- 5 kategorii BAEL.

::: panel-tabset
### R

```{r}
## Tutaj kod (R)
## Wskazówka: prop.table(table(...)) albo podobne
ods_status <- prop.table(table(bkl$status))
ods_plec <- prop.table(table(bkl$plec))
ods_wiek <- prop.table(table(bkl$wiek))
ods_wyk <- prop.table(table(bkl$wyksztalcenie))
ods_status
ods_wiek
ods_wiek
ods_wyk

```
:::


### b) Porównanie z oficjalnymi danymi BAEL (2 pkt)

Oficjalne odsetki BAEL (GUS, IV kw. 2021), obliczone z tabeli referencyjnej:

**Status BAEL** (mianownik: 29806 tys.):

| Kategoria | Odsetek BAEL (%) |
|---|---:|
| Pracujący | 56,30 |
| Bezrobotny | 1,67 |
| Bierny zawodowo | 42,03 |

**Płeć** (mianownik: 29806 tys.):

| Kategoria | Odsetek BAEL (%) |
|---|---:|
| mężczyźni | 47,90 |
| kobiety | 52,10 |

**Grupa wiekowa** (mianownik: 29807 tys., suma wierszowa):

| Kategoria | Odsetek BAEL (%) |
|---|---:|
| 15--24 | 11,35 |
| 25--34 | 15,47 |
| 35--44 | 19,03 |
| 45--59/64 | 26,92 |
| 60/65--89 | 27,22 |

**Poziom wykształcenia** (mianownik: 29807 tys., suma wierszowa):

| Kategoria | Odsetek BAEL (%) |
|---|---:|
| wyższe | 25,67 |
| policealne i średnie zawodowe | 25,63 |
| średnie ogólnokształcące | 10,11 |
| zasadnicze zawodowe/branżowe | 23,07 |
| gimnazjalne i poniżej | 15,51 |

Zestawić w jednej (lub osobnych) tabelach odsetki BKL vs oficjalne BAEL dla każdej z 4 zmiennych. Skomentować różnice.

::: panel-tabset
### R

```{r}
## Tutaj kod (R)
bael_status <- c("Pracujący" = 56.30,
                 "Bezrobotny" = 1.67,
                 "Bierny zawodowo" = 42.03)

bael_plec <- c("mężczyźni" = 47.90,
               "kobiety" = 52.10)

bael_wiek <- c("15-24" = 11.35,
               "25-34" = 15.47,
               "35-44" = 19.03,
               "45-59/64" = 26.92,
               "60/65-89" = 27.22)

bael_wykszt <- c("wyższe" = 25.67,
                 "policealne i średnie zawodowe" = 25.63,
                 "średnie ogólnokształcące" = 10.11,
                 "zasadnicze zawodowe/branżowe" = 23.07,
                 "gimnazjalne i poniżej" = 15.51)


data.frame(
    #zmienna = nazwa_zmiennej,
    #kategoria = kategorie,
    BKL_proc = as.numeric(bkl_odsetki[kategorie]),
    BAEL_proc = bael_odsetki,
    roznica_BKL_minus_BAEL = as.numeric(bkl_odsetki[kategorie]) - bael_odsetki
  )

```
:::

**Odpowiedź:** *2--3 zdania interpretacji: dla których zmiennych BKL jest najbliżej oficjalnego BAEL? W którą stronę BKL "przesadza", a w którą "niedoszacowuje"? Czy próba BKL jest reprezentatywna pod względem rozważanych zmiennych?*


## Część C: Zadanie 3 -- Kalibracyjny IPW do statusu BAEL (4 punkty)

Traktujemy próbę BKL jako **próbę nielosową** $S_A$ i kalibrujemy ją do **znanych wartości globalnych BAEL** (GUS, IV kw. 2021). Ponieważ dysponujemy tylko wartościami globalnymi (a nie danymi jednostkowymi z BAEL), używamy estymatora **GEE** z argumentem `pop_totals` -- por. notatnik [`04-ipw-2.qmd`](../codes/qmd/04-ipw-2.qmd).

Wartości globalne BAEL (z tabeli referencyjnej, w **tysiącach**):

| Kategoria statusu BAEL | Liczba osób (tys.) |
|---|---:|
| Pracujący | 16 780 |
| Bezrobotny | 497 |
| Bierny zawodowo | 12 529 |
| **Razem** | **29 806** |

W razie potrzeby do kalibracji można też wykorzystać wartości globalne z innych charakterystyk z tabeli referencyjnej (płeć, grupa wieku, miasto/wieś, wykształcenie).


### a) Kalibracja wag (2 pkt)

Wykorzystać `nonprob()` z parametrami:

- `selection = ~ <zmienna_kalibracyjna>`,
- `target = ~ n1`,
- `pop_totals = <wektor z BAEL>` (z `(Intercept)` jako sumą populacji),
- `method_selection = "logit"`,
- `control_selection = control_sel(est_method = "gee", gee_h_fun = 1)`.

::: {.callout-tip}
## Skąd biorą się nazwy w wektorze `pop_totals`?

Nazwy elementów `pop_totals` muszą zgadzać się z kolumnami macierzy projektowej `model.matrix(~ <zmienna>, data = bkl)`, którą `nonprob()` buduje wewnętrznie. Konwencja R dla zmiennych typu `factor`:

- **`(Intercept)`** -- wyraz wolny, równy **łącznej liczebności populacji** $N$.
- Pierwszy poziom factora jest **referencyjny** -- "wchłonięty" w `(Intercept)`. Pozostałe poziomy stają się zmiennymi 0/1 o nazwach `<zmienna><poziom>`:
  - dla `status` (poziomy: Pracujący / Bezrobotny / Bierny zawodowo) → `statusBezrobotny`, `statusBierny zawodowo` (referencyjny: `Pracujący`),
  - dla `wiek` (poziomy: 15-24 / 25-34 / ... / 60/65-89) → `wiek25-34`, `wiek35-44`, `wiek45-59/64`, `wiek60/65-89` (referencyjny: `15-24`).
- Liczebność poziomu referencyjnego odtwarzamy z reszty: `(Intercept) - sum(pozostałe)`.
- Można sprawdzić nazwy kolumn ręcznie: `colnames(model.matrix(~ status, data = bkl))`.
:::

#### (i) Kalibracja do statusu BAEL

::: panel-tabset
### R

```{r}
## wartości globalne BAEL Q4 2021 (w tys.)
pop_totals_status <- c(`(Intercept)`           = 16780 + 497 + 12529,  # = 29806
                       `statusBezrobotny`      = 497,
                       `statusBierny zawodowo` = 12529)

ipw_status <- nonprob(selection = ~ status,
                      target = ~ n1,
                      pop_totals = pop_totals_status,
                      data = bkl,
                      method_selection = "logit",
                      control_selection = control_sel(est_method = "gee"))
ipw_status
```
:::

#### (ii) Kalibracja do grupy wiekowej + statusu BAEL + płci

**Zadanie**: powtórzyć analogiczną kalibrację z **trzema zmiennymi pomocniczymi** -- `selection = ~ wiek + status + plec`. Wynik zapisać do obiektu `ipw_wiek`.

Wektor `pop_totals` powinien zawierać:

- `(Intercept)` -- łączną wartość globalną populacji $N$,
- 4 dummies dla `wiek` (referencyjny: `15-24`),
- 2 dummies dla `status` (referencyjny: `Pracujący`),
- 1 dummy dla `plec` (referencyjny: `mężczyźni`; nazwa kolumny: `pleckobiety`).

Wartości globalne grup wiekowych obliczamy jako sumy wierszowe (pracujący + bezrobotni + bierni) z tabeli referencyjnej:

| Grupa wiekowa | Suma (tys.) |
|---|---:|
| 15--24 | 953 + 95 + 2335 = 3383 |
| 25--34 | 3855 + 148 + 609 = 4612 |
| 35--44 | 4964 + 112 + 596 = 5672 |
| 45--59/64 | 6259 + 139 + 1627 = 8025 |
| 60/65--89 | 749 + 3 + 7363 = 8115 |

(wartość 3 dla bezrobotnych 60/65--89 to różnica między sumą bezrobotnych $497$ a widocznymi w tabeli 95+148+112+139=494)

Wartości globalne dla statusu BAEL są w sekcji (i): 16780 / 497 / 12529.

Wartość globalna dla `pleckobiety` (suma wierszowa dla kobiet): 7608 + 232 + 7690 = **15530**.

::: panel-tabset
### R

```{r}
## Tutaj kod (R) -- zbudować pop_totals_wiek (z dummies dla wiek + status + plec),
##                  uruchomić nonprob() z selection = ~ wiek + status + plec,
##                  wynik zapisać do `ipw_wiek`.
colnames(model.matrix(~ wiek + status + plec, data = bkl))

pop_totals_wiek <- c(`(Intercept)` = 29806,
                       `wiek25-34` = 4612,
                       `wiek35-44` = 5672,
                       `wiek45-59/64` = 8025,
                       `wiek60/65-89` = 8115,
                       `statusBezrobotny`      = 497,
                       `statusBierny zawodowo` = 12529,
                       `pleckobiety` = 15530)

ipw_wiek <- nonprob(selection = ~ wiek + status + plec,
                      target = ~ n1,
                      pop_totals = pop_totals_wiek,
                      data = bkl,
                      method_selection = "logit",
                      control_selection = control_sel(est_method = "gee"))
ipw_wiek

```
:::


### b) Walidacja kalibracji i porównanie oszacowań (1 pkt)

#### (i) Walidacja: `check_balance()`

Sprawdzić, czy nowe wagi odtwarzają wartości globalne podane w `pop_totals` -- różnica powinna wynosić zero (lub być zaniedbywalnie mała).

::: panel-tabset
### R

```{r}
## walidacja kalibracji do statusu (sekcja a.i)
check_balance(ipw_wiek)
```
:::

#### (ii) Porównanie oszacowań

Zestawić oszacowanie odsetka pracujących na czarno/szaro (`n1 = 1`) w trzech wariantach:

| Metoda | $\hat{\mu}_{n1}$ |
|---|---:|
| BKL bez wag | *...* |
| Kalibracja IPW do statusu BAEL | *...* |
| Kalibracja IPW do wieku + statusu + płci | *...* |

::: panel-tabset
### R

```{r}
## bez wag (naiwne)
mean(bkl$n1)

## skalibrowane oszacowania -- mean + SE + CI bezpośrednio z extract()
rbind(
  "do BAEL"               = extract(ipw_status),
  "do wiek + BAEL + płeć" = extract(ipw_wiek)
)
```
:::

**Odpowiedź (wnioski):** *2--3 zdania: jak kalibracja (po statusie / po wieku + statusie + płci) zmienia oszacowanie odsetka `n1`? Która kalibracja daje większy efekt? Czy kierunek zmian jest zgodny z różnicami z Części B?*
