---
title: "Projekt BI 2025/26 - grupa (wpisać numer zgodny z moodle)"
format: 
  html:
    self-contained: true
    table-of-contents: true
    number-sections: true
    df-print: kable
editor: source
execute: 
  eval: true
  warning: false
  message: false
toc-title: Spis treści
lang: pl
---

## Autorzy

Maria Zimmer (127910) i Tymoteusz Pomarzyński (127846)

## Wprowadzenie

-   zwięzły opis projektu dotyczący wyboru danych oraz estimatorów
Celem projektu jest porównanie estymatorów na podstawie danych dotyczących gospodarstw domowych. Jako zmienną celu wybrano e1 - "Obecnie zatrudniony na podstawie umowy o pracę" a jako zmienne pomocnicze wykorzystano: wiek_4k ("Wiek respondenta (w przedziałach) - warstwy użyte w ważeniu"), miejsce_4k ("Miejsce zamieszkania respondenta"), g2_3 ("Podniósł umiejętności w ciągu ost. 5 lat"), k24 ("Gotowość do częstych wyjazdów") oraz w9_1 ("Język obcy 1"). W ramach projektu porównano 4 estymatory: naiwny, estymator IPW oparty na odwrotnym ważeniu prawdopodobieństwem, gdzie model selekcji estymowany jest metodą największej wiarygodności, estymator masowej imputacji oparty na uogólnionym modelu liniowym oraz estymator masowej imputacji oparty na metodzie najbliższych sąsiadów.


## Symulacja

### Założenia
1.  ustalono wielkość próby losowej na $n_a=1000$ i próby nielosowej na $n_b=500$,
2.  próba nielosowa została wygenerowana za pomocą modelu logitowego przez nadanie każdej obserwacji prawdopodobieństwa wyboru zależnego od zmiennej g2_3 odpowiadającej za podnoszenie umiejętności przez respondentów
$$
logit(pA)=−2+1.54⋅umiej
$$
3.  zmienną celu jest e1 - "Obecnie zatrudniony na podstawie umowy o pracę"
4.  Próbę losową wygenerowano na podstawie losowania prostego


### Ocena estymatorów
estymator theta_srednia Bias          Variance      MSE           RMSE
IPW_MLE		0.5210916	    0.0009547413	0.0006104515	0.000611363	0.02472576
MI_GLM		0.5202974	    0.0001605887	0.0005721982	0.000572224	0.02392120
MI_NN	  	0.5439784	    0.0238415628	0.0007594624	0.001327883	0.03644012
naiwny		0.5969360	    0.0767991628	0.0004194599	0.006317571	0.07948315

Dla każdego estymatora obliczono średnią wartość estymatora z replikacji, obciążenie, wariancję, MSE i RMSE. Obciążenie informuje, czy dany estymator systematycznie zawyża lub zaniża wartość prawdziwego parametru. Wariancja pokazuje zmienność wyników, a MSE i RMSE służą do ogólnej oceny estymatorów.

Najlepszy okazał się estymator masowej imputacji glm jednak nieznacznie gorszy od niego okazał się estymator ipw.


### Kod do symulacji
```{r}
#wczytanie bibliotek
library(readxl)
library(tidyr)
library(haven)
library(nonprobsvy)
library(dplyr)
library(writexl)
library(forcats)
library(boot)
library(survey)
library(purrr)
library(ggplot2)
#wczytanie danych i ich przegląd
dane_bkl <- read_sav("Poczona_baza_danych_z_badania_ludnoci_z_lat_20172019_i_2021.sav")
attr(dane_bkl$e1, "labels")
table(as_factor(dane_bkl$e1), useNA = "ifany")
dane_bkl$Y <- ifelse(dane_bkl$e1 == 1, 1,
                         ifelse(dane_bkl$e1 == 0, 0, NA))
table(dane_bkl$Y, useNA = "ifany")
prop.table(table(dane_bkl$Y)) * 100
table(dane_bkl$rok, dane_bkl$e1, useNA = "ifany")
prop.table(table(dane_bkl$rok, dane_bkl$e1), margin = 1) * 100
#agregacja kategorii zmiennych
dane_bkl$umiej <- case_when(
  as_factor(dane_bkl$g2_3) %in% c("zdecydowanie nie", "raczej nie") ~ 0,
  as_factor(dane_bkl$g2_3) %in% c("raczej tak", "zdecydowanie tak") ~ 1,
  as_factor(dane_bkl$g2_3) %in% c("trudno powiedzieć", "odmowa odpowiedzi", "brak danych", "NDT") ~ NA_real_,
  TRUE ~ NA_real_
)
dane_bkl <- dane_bkl %>%
  filter(!is.na(umiej))
dane_bkl$jez <- case_when(
  as_factor(dane_bkl$w9_1) %in% c("inny język", "łacina", "czeski", "holenderski, niderlandzki", "ukraiński", "białoruski", "grecki", "szwedzki", "norweski", "japoński", "romski", "chorwacki", "słowacki") ~ "inny",
  as_factor(dane_bkl$w9_1) %in% c("francuski", "hiszpański", "włoski") ~ "romański",
  as_factor(dane_bkl$w9_1) == "niemiecki" ~ "niemiecki",
  as_factor(dane_bkl$w9_1) == "rosyjski" ~ "rosyjski",
    as_factor(dane_bkl$w9_1) == "angielski" ~ "angielski",
  as_factor(dane_bkl$w9_1) %in% c("brak danych", "NDT") ~ NA_character_,
  TRUE ~ NA_character_
)
dane_bkl$jez <- factor(dane_bkl$jez, levels = c("inny", "romański", "niemiecki", "rosyjski", "angielski"))
#sprawdzenie powiązania zmiennych x z y
vars <- c("wiek_4k", "miejsce_4k", "umiej", "k24", "jez")
wyniki <- data.frame()
for (v in vars) {
  x <- dane_bkl[[v]]
  if (inherits(x, "haven_labelled")) {
    x <- as_factor(zap_missing(x))
  } else {
    x <- factor(x)
  }
  tmp <- data.frame(
    x = x,
    Y = dane_bkl$Y
  )
  tmp <- na.omit(tmp)
  tmp$x <- droplevels(tmp$x)
  tmp$Y <- droplevels(factor(tmp$Y))
  tab <- table(tmp$x, tmp$Y)
  test <- suppressWarnings(chisq.test(tab, correct = FALSE))
  chi2 <- as.numeric(test$statistic)
  n <- sum(tab)
  V <- sqrt(chi2 / (n * (min(dim(tab)) - 1)))
  wyniki <- rbind(wyniki, data.frame(
    zmienna = v,
    V_Cramera = round(V, 3),
    p_value = signif(test$p.value, 4),
    kategorie = nrow(tab),
    n = n
  ))
}
wyniki
# ograniczenie zbioru danych tylko do potrzebnych zapisując do obiektu dane
dane <- dane_bkl %>%
  select(e1, miejsce_4k, wiek_4k, umiej, k24, jez) %>%
  mutate(
    e1 = as_factor(e1),
    e1 = case_when(
      e1 == "tak" ~ 1,
      e1 == "nie" ~ 0,
      TRUE ~ NA_real_
    ),
    miejsce_4k = as_factor(miejsce_4k),
    miejsce_4k = factor(miejsce_4k),
    wiek_4k = as_factor(wiek_4k),
    wiek_4k = factor(wiek_4k),
    umiej = as.numeric(umiej),
    k24 = as_factor(k24),
    k24 = factor(k24),
    jez = factor(
      jez,
      levels = c("inny", "romański", "niemiecki", "rosyjski", "angielski")
    )
  ) %>%
  filter(
    !is.na(e1),
    !is.na(miejsce_4k),
    !is.na(wiek_4k),
    !is.na(umiej),
    !is.na(k24),
    !is.na(jez)
  ) %>%
  mutate(
    across(where(is.factor), fct_drop)
  )
#przegląd danych do losowania nielosowego
prop.table(table(dane$wiek_4k, dane$e1), margin = 1) * 100
prop.table(table(dane$miejsce_4k, dane$e1), margin = 1) * 100
prop.table(table(dane$umiej, dane$e1), margin = 1) * 100
prop.table(table(dane$k24, dane$e1), margin = 1) * 100
prop.table(table(dane$jez, dane$e1), margin = 1) * 100
tab_umiej <- prop.table(table(umiej = dane$umiej, e1 = dane$e1),margin = 1)
p_tak_umiej_tak <- tab_umiej["1", "1"]
p_tak_umiej_nie <- tab_umiej["0", "1"]
odds_umiej_tak <- p_tak_umiej_tak / (1 - p_tak_umiej_tak)
odds_umiej_nie <- p_tak_umiej_nie / (1 - p_tak_umiej_nie)
beta_umiej <- log(odds_umiej_tak / odds_umiej_nie)

#funkcja do przeprowadzania symulacji
symulacja <- 
  function (a){
  set.seed(200+a)
  dane <- dane %>%
    mutate(
      logit_p_A = -2 + beta_umiej * umiej,
      p_A = plogis(logit_p_A)
    )
  #próba nielosowa S_A
  S_A <- dane %>%
    slice_sample(
      n = 500,
      replace = FALSE,
      weight_by = p_A
    )
  #próba losowa S_B
  S_B <- dane %>%
    slice_sample(
      n = 1000,
      replace = FALSE
    ) %>%
    mutate(
      w_B = nrow(dane) / 1000
    )
  #zbiór próba losowa
  S_B_svy <- svydesign(
    ids = ~1,
    weights = ~w_B,
    data = S_B
  )
  #estymator naiwny
  est_naiwny <- mean(S_A$e1)
  
  #estymator ipw
  est1_mean <- tryCatch({
    est1 <- nonprob(
      data = S_A,
      selection = ~ miejsce_4k + wiek_4k + umiej + k24 + jez,
      target = ~ e1,
      svydesign = S_B_svy,
      method_selection = "logit"
    )
    as.numeric(extract(est1)$mean[1])
  }, error = function(e) NA_real_)
  
  #estymator mi glm
  est2_mean <- tryCatch({
    est2 <- nonprob(
      data = S_A,
      outcome = e1 ~ miejsce_4k + wiek_4k + umiej + k24 + jez,
      svydesign = S_B_svy,
      method_outcome = "glm",
      family_outcome = "binomial"
    )
    as.numeric(extract(est2)$mean[1])
  }, error = function(e) NA_real_)

    #estymator mi nn
  est3_mean <- tryCatch({
    est3 <- nonprob(
      data = S_A,
      outcome = e1 ~ miejsce_4k + wiek_4k + umiej + k24 + jez,
      svydesign = S_B_svy,
      method_outcome = "nn",
      control_outcome = control_out(k = 5)
    )
    as.numeric(extract(est3)$mean[1])
  }, error = function(e) NA_real_)
  
  tibble(
    rep = a,
    naiwny = est_naiwny,
    IPW_MLE = est1_mean,
    MI_GLM = est2_mean,
    MI_NN = est3_mean
  )
  }
#porównaie prób S_A i S_B ze zbiorem bkl
#prop.table(table(dane$e1)) * 100
#prop.table(table(S_B$e1)) * 100
#prop.table(table(S_A$e1)) * 100

#symulacja dla 250 wywołań
wyniki_symulacji <- map_dfr(1:250, symulacja)

ocena_estymatorow <- wyniki_symulacji %>%
  pivot_longer(
    cols = c(naiwny, IPW_MLE, MI_GLM, MI_NN),
    names_to = "estymator",
    values_to = "theta_hat"
  ) %>%
  group_by(estymator) %>%
  summarise(
    B_udane = sum(!is.na(theta_hat)),
    theta_srednia = mean(theta_hat, na.rm = TRUE),
    Bias = theta_srednia - theta,
    Variance = mean((theta_hat - theta_srednia)^2, na.rm = TRUE),
    MSE = Bias^2 + Variance,
    RMSE = sqrt(MSE),
    .groups = "drop"
  )
```


## Wyniki symulacji
-   interpretacja wyników

```{r}
ocena_estymatorow
ggplot(ocena_estymatorow, aes(x = estymator, y = Bias)) +
  geom_col() +
  labs(
    title = "Obciążenie estymatorów",
    x = "Estymator",
    y = "Bias"
  )
ggplot(ocena_estymatorow, aes(x = estymator, y = RMSE)) +
  geom_col() +
  labs(
    title = "Porównanie estymatorów według RMSE",
    x = "Estymator",
    y = "RMSE"
  )
bledy_estymatorow <- wyniki_symulacji %>%
  select(naiwny, IPW_MLE, MI_GLM, MI_NN) %>%
  mutate(
    across(everything(), ~ .x - theta)
  ) %>%
  as.data.frame()
boxplot(
  bledy_estymatorow,
  main = "Rozkład błędów estymatorów",
  xlab = "Estymator",
  ylab = "Błąd estymacji"
)

abline(h = 0, col = "red", lwd = 2)
```
Najlepiej wypadł estymator MI_GLM, bo ma najniższe MSE = 0.000572 i RMSE = 0.02392 a przede wszystkim najlepiej szacuje wartość odsetka osób zatrudnionych na umowę o pracę (Bias praktycznie zerowy ok. 0,00016), nieznacznie gorszy był estymator IPW_MLE, też ma bardzo małe obciążenie i RMSE. Te dwa estymatory dają bardzo podobne wyniki.
MI_NN zawyża wynik, bo Bias wynosi ok. 0.024. Estymator MI-NN poprawiał wynik względem estymatora naiwnego, ale był mniej skuteczny niż MI-GLM i IPW-MLE. Może to wynikać z tego, że metoda najbliższych sąsiadów jest bardziej wrażliwa na strukturę danych. Estymator naiwny jest zdecydowanie najgorszy, bo mocno zawyża odsetek zatrudnionych na umowę o pracę (Bias ok. 0.077) i ma znacznie wyższe od pozostałych wartości MSE i RMSE.

## Podsumowanie
W przeprowadzonej symulacji próba nielosowa miała zawyżony odsetek osób zatrudnionych na podstawie umowy o pracę, związany z tym, że więcej ludzi podnoszących swoje umiejętności znajdywała się w badanej próbie. Wkazuje na to estymator naiwny, który jest wyraźnie wyższy od rzeczywistej wartości parametru w populacji. Estymatory korygujące poprawiły wynik, ponieważ wykorzystywały zmienne pomocnicze. MI-GLM osiągnął najlepszy wynik, ponieważ jednocześnie zachował bardzo małe obciążenie i umiarkowaną zmienność. Oznacza to, że nie tylko przeciętnie trafnie odtwarzał wartość populacyjną, ale także był stabilny w kolejnych replikacjach symulacji. Estymator IPW-MLE również wypadł bardzo dobrze i dawał wyniki zbliżone do MI-GLM.









