---
title: "projekt_BI"
format: html
---

```{r}
#install.packages("haven")
#install.packages("tidyverse")
#install.packages("nonprobsvy")
```


```{r}
library(readxl)
library(haven)
library(nonprobsvy)
library(dplyr)
```

```{r}
dane_bkl <- read_sav("Poczona_baza_danych_z_badania_ludnoci_z_lat_20172019_i_2021.sav")
#zmienna y1 odsetek osób pracujących za granicą 
```


```{r}
attr(dane_bkl$e1, "labels")
table(as_factor(dane_bkl$e1), useNA = "ifany")
```

```{r}
dane_bkl$Y <- ifelse(dane_bkl$e1 == 1, 1,
                         ifelse(dane_bkl$e1 == 0, 0, NA))

table(dane_bkl$Y, useNA = "ifany")
prop.table(table(dane_bkl$Y)) * 100
# Y - to czy obecnie zatrudniony na podstawie umowy o pracę 47% respondetów jest
```

```{r}
table(dane_bkl$rok, dane_bkl$e1, useNA = "ifany")
prop.table(table(dane_bkl$rok, dane_bkl$e1), margin = 1) * 100
# Wartość zmiennej w poszczególnych latach
```

```{r}
table(as_factor(dane_bkl$g2_3), useNA = "ifany")
```


```{r}
dane_bkl$umiej <- case_when(
  as_factor(dane_bkl$g2_3) %in% c("zdecydowanie nie", "raczej nie") ~ "nie",
  as_factor(dane_bkl$g2_3) %in% c("raczej tak", "zdecydowanie tak") ~ "tak",
  as_factor(dane_bkl$g2_3) == "trudno powiedzieć" ~ "trudno powiedzieć",
  as_factor(dane_bkl$g2_3) == "odmowa odpowiedzi" ~ "odmowa",
  as_factor(dane_bkl$g2_3) %in% c("brak danych", "NDT") ~ NA_character_,
  TRUE ~ NA_character_
)

dane_bkl$umiej <- factor(dane_bkl$umiej,levels = c("nie", "trudno powiedzieć", "tak", "odmowa"))
```

```{r}
dane_bkl$jez <- case_when(
  as_factor(dane_bkl$w9_1) %in% c("inny język", "łacina", "czeski", "holenderski, niderlandzki", "ukraiński", "białoruski", "grecki", "szwedzki", "norweski", "japoński", "romski", "chorwacki", "słowacki") ~ "inny",
  as_factor(dane_bkl$w9_1) %in% c("francuski", "hiszpański", "włoski") ~ "romański",
  as_factor(dane_bkl$w9_1) == "niemiecki" ~ "niemiecki",
  as_factor(dane_bkl$w9_1) == "rosyjski" ~ "rosyjski",
    as_factor(dane_bkl$w9_1) == "angielski" ~ "angielski",
  as_factor(dane_bkl$w9_1) %in% c("brak danych", "NDT") ~ NA_character_,
  TRUE ~ NA_character_
)

dane_bkl$jez <- factor(dane_bkl$jez, levels = c("inny", "romański", "niemiecki", "rosyjski", "angielski"))
```


Wybrane zmienne 
wiek_4k
miejsce_4k
g2_3 --> umiej (Podniósł umiejętności w ciągu ost. 5 lat)
k24 (gotowość do częstych wyjazdów)
w9_1 --> jez (jezyk obcy 1)

```{r}
vars <- c("wiek_4k", "miejsce_4k", "umiej", "k24", "jez")
```

```{r}
wyniki <- data.frame()

for (v in vars) {
  
  x <- dane_bkl[[v]]
  
  if (inherits(x, "haven_labelled")) {
    x <- as_factor(zap_missing(x))
  } else {
    x <- factor(x)
  }
  
  tmp <- data.frame(
    x = x,
    Y = dane_bkl$Y
  )
  
  tmp <- na.omit(tmp)
  tmp$x <- droplevels(tmp$x)
  tmp$Y <- droplevels(factor(tmp$Y))
  
  tab <- table(tmp$x, tmp$Y)
  
  test <- suppressWarnings(chisq.test(tab, correct = FALSE))
  
  chi2 <- as.numeric(test$statistic)
  n <- sum(tab)
  V <- sqrt(chi2 / (n * (min(dim(tab)) - 1)))
  
  wyniki <- rbind(wyniki, data.frame(
    zmienna = v,
    V_Cramera = round(V, 3),
    p_value = signif(test$p.value, 4),
    kategorie = nrow(tab),
    n = n
  ))
}


wyniki
```

WYBRANE ZMIENNE
miejsce_4k
wiek_4k
umiej (Podniósł umiejętności w ciągu ost. 5 lat)
k24 (gotowość do częstych wyjazdów)
jez (jezyk obcy 1)

```{r}
dane <- dane_bkl %>% select(e1, miejsce_4k, wiek_4k, umiej, k24, jez) %>%
  mutate(
    across(c(e1, miejsce_4k, wiek_4k, k24), as_factor),
    umiej = factor(umiej),
    jez = factor(jez)
  )
head(dane)
```

# PROBA LOSOWA

```{r}
# LOSOWANIE PROSTE
set.seed(123)

S_B <- dane[
  sample(1:nrow(dane), size = 500),
]
```

# PROBA NIELOSOWA

```{r}
#Sprawdzenie kto częściej występuje w danych
prop.table(table(dane$wiek_4k, dane$e1), margin = 1) * 100
prop.table(table(dane$miejsce_4k, dane$e1), margin = 1) * 100
prop.table(table(dane$umiej, dane$e1), margin = 1) * 100
prop.table(table(dane$k24, dane$e1), margin = 1) * 100
prop.table(table(dane$jez, dane$e1), margin = 1) * 100
# 26% bez doszkalania umiejętności nie ma umowy a 64% osób które zwiększyły umiejętności mają umowy
```
```{r}
#współczynnik do późniejszej regresji w selekcji
tab_umiej <- prop.table(table(dane$umiej, dane$e1), margin = 1)

p_tak_umiej_tak <- tab_umiej["tak", "tak"]
p_tak_umiej_nie <- tab_umiej["nie", "tak"]

odds_umiej_tak <- p_tak_umiej_tak / (1 - p_tak_umiej_tak)
odds_umiej_nie <- p_tak_umiej_nie / (1 - p_tak_umiej_nie)

beta_umiej <- log(odds_umiej_tak / odds_umiej_nie)

beta_umiej
```


```{r}
# Logitowy mechanizm selekcji wykorzystujące zmienną czy podniósł ktoś kwalifikacje (osoby któe podnosiły mają większe prawdopodobieństwo wejścia do próby)
set.seed(123)

dane <- dane %>%
  mutate(
    e1_bin = ifelse(e1 == "tak", 1, 0),
    # zmienna pomocnicza
    x_umiej = ifelse(umiej == "tak", 1, 0),
    logit_p_A = -2 + 1.6 * x_umiej,
    # Wyraz wolny ustala ogólny poziom prawdopodobieństwa wejścia do próby - mało ważny
    # współczynnik beta wyznaczony wyżej
    p_A = plogis(logit_p_A)
  )

S_A <- dane %>%
  slice_sample(n = 500, replace = FALSE, weight_by = p_A)
```


# PORÓWNANIE PRÓB S_A I S_B
```{r}
prop.table(table(dane$e1)) * 100

prop.table(table(S_B$e1)) * 100

prop.table(table(S_A$e1)) * 100
```

# ESTYMACJA NAIWNA - odsetek
```{r}
est_naiwny <- mean(S_A$e1_bin, na.rm = TRUE)
est_naiwny * 100

#Estymator wynosi 57% a prawdziwa wartość tego odsetka w populacji wynosiła ponad 47%. Estymator naiwny zawyżył wartość o ok 10 punktów procentowych.
```


## POLACZENIE W PROB W CELU SYMULACJI BOOTSTRAP

```{r}
#dane_polaczone <- bind_rows(proba, proba_nielosowa)

#head(dane_polaczone)
#nrow(dane_polaczone)
#nrow(proba) + nrow(proba_nielosowa)
```

## Naiwny estymator na zbiorze polaczonym

```{r}
#prop.table(table(dane_polaczone$e1, useNA = "ifany")) * 100
```

# ESTYMATOR KORYGUJĄCY IPW
```{r}
S_A <- S_A %>%
  mutate(
    e1_01 = ifelse(e1 == "tak", 1,
                   ifelse(e1 == "nie", 0, NA))
  )

S_B <- S_B %>%
  mutate(
    e1_01 = ifelse(e1 == "tak", 1,
                   ifelse(e1 == "nie", 0, NA))
  )
S_B <- S_B %>%
  mutate(
    waga_B = 1#nrow(dane) / nrow(S_B)
  )

S_B_svy <- svydesign(
  ids = ~1,
  weights = ~waga_B,
  data = S_B
)
#S_A <- droplevels(S_A)
#S_B <- droplevels(S_B)
```

```{r}
nonprob(
  selection = ~ wiek_4k + miejsce_4k,# + k24 + jez,# + umiej,
  target = ~ e1_01,
  svydesign = S_B_svy,
  data = S_A,
  method_selection = "logit"
)
```





<<<<<<< HEAD


=======
>>>>>>> 5a942e777463c4a24b2d36fc76e043fef51752a3
