---
title: "01-obsluga-bledow"
format: html
---


```{r setup, include=FALSE}
knitr::opts_chunk$set(
  echo = TRUE,
  warning = TRUE,
  message = TRUE,
  error = TRUE
)
```

## Komunikaty

Podstawowe funkcje do zgłaszania komunikatów:
- `stop()` - zatrzymuje wykonanie, zgłasza błąd
- `warning()` - ostrzega, ale kontynuuje wykonanie
- `message()` - wyświetla komunikat informacyjny

Przykład:

```{r}
oblicz_bmi <- function(waga, wzrost) {
  waga/wzrost^2
}

oblicz_bmi(80, "2")
```

```{r}
oblicz_bmi <- function(waga, wzrost) {
  if (!is.numeric(waga)) stop("waga nie jest liczba")
  if (!is.numeric(wzrost)) stop("waga nie jest liczba")
  waga/wzrost^2
}

#oblicz_bmi(80,"2")
```

Przykład:

```{r}
oblicz_bmi(80,2)
```
```{r}
oblicz_bmi <- function(waga, wzrost) {
  if (!is.numeric(waga)) stop("waga nie jest liczba")
  if (!is.numeric(wzrost)) stop("waga nie jest liczba")
  if (waga <= 0) warning("`waga` nie jest dodatnia")#'' zamieszzca sie do oznaczenia parametru
  if (wzrost <= 0) warning("`waga` nie jest dodatnia")
  waga/wzrost^2
}
```

```{r}
oblicz_bmi(80, -12)
```


# Obsługa błędów

## `tryCatch()`

Funkcja `tryCatch()`pozwala przechwycić błąd (*error*), ostrzeżenie (*warning*) lub komunikat (*message*) i zareagować na nie w kontrolowany sposób.

Składnia:

```r
tryCatch(
  expr = {
    # kod, który może wywołać błąd
  },
  error   = function(e) { /* obsługa błędu */ },
  warning = function(w) { /* obsługa ostrzeżenia */ },
  message = function(m) { /* obsługa komunikatu */ },
  finally = { /* zawsze wykonywane */ }
)
```

Przykład:

```{r}
oblicz_wsp_korelacji <- function(x, y) (
  tryCatch(
    expr = cor(x, y),
    error = function(e) {
      #warning("abc")
      warning(conditionMessage(e))
      return(NA)
      }
  )
)
# doataow warming isn numeric aby warostsc wporadzaba byla warotscia liczbowa
```

```{r}
oblicz_wsp_korelacji(1:10, 1:10)
```

```{r}
oblicz_wsp_korelacji(1:10, "a")
```


Zadanie: Utwórz funkcje, która będzie zwracać współczynniki (też jednka nie R^2) (a nie kierunkowe) modelu regresji liniowej pomiędzy kolumnami wejsciowej ramoki danych.

```{r}
cor_df <- function(df){
  if (!is.data.frame(df)) stop("'df' musi byc ramka danych")
  cor(df)
}
```

```{r}
df <- data.frame(x = 1:10, y = rnorm(10), z = letters(1:10))
df
```

```{r}
cor_df("a")
```

# Dodatek funkja apply


```{r}
lapply(1:5, sqrt)
```

```{r}
df <- data.frame(x = 1:10, y = rnorm(10), z = letters[1:10])
lapply(df, mean)
lapply(df, class)
sapply(df, class)# s od simple czyli prostrzy obiekt w tym wypadku do wektora
```

```{r}
df[1, 1] <- NA
lapply(df, mean, na.rm = TRUE)
```

```{r}
lapply(1:5, function(i) {
  x <- sample(letters, i)
  paste(x, collapse = "")
})
```

