---
title: "02Programowanie-funkcjonalne"
format: html
---

# Wprowadzenie

R jest w swoim sercu językiem **programowania funkcyjnego** (functional programming, FP). Oznacza to, że dostarcza wielu narzędzi do tworzenia i manipulowania funkcjami. W szczególności R posiada **funkcje pierwszej klasy** (first-class functions): możesz z nimi robić wszystko to, co z wektorami — przypisywać do zmiennych, przechowywać w listach, **przekazywać jako argumenty do innych funkcji**, tworzyć wewnątrz funkcji, a nawet zwracać jako wynik funkcji.

# 1. Funkcje z rodziny `apply`

Rodzina funkcji `apply` to zestaw funktorów R, które pozwalają stosować funkcję do elementów obiektu bez pisania pętli.

## `apply()`

`apply(X, MARGIN, FUN)` stosuje funkcję wzdłuż marginesów dwuwymiarowego obiektu (macierz, ramka danych).

Przykład: Utwórz macierz 3X4 wypełnioną liczbami 1:12

```{r}
mat <- matrix(1:12, nrow = 3)
mat
```

Przykład: Wyświetl wektor ze średnią arytmetyczną każdego wiersza (pętla for vs funkcja apply)

```{r}
# pęla for
mat_rows_avg <- numeric(nrow(mat))
for (i in 1:nrow(mat)) {
  mat_rows_avg[i] <- mean(mat[i,])
}
print(mat_rows_avg)
remove(i)# to nie jest konieczne, dobra praktyka
```

```{r}
# funkcja apply
apply(mat, 1, matrix)#Margin = 1 - wiersze
```

Przykład: Wyznacz skumulowane sumy każdej kolumny
```{r}
apply(mat, 2, cumsum)#zwraca albo wektor albo macierz, MARgin=2 - kolumny
```

Przykład: Wyznacz rozstęp każdego wiersza

```{r}
#stosujemy funkcje anonimową
apply(mat, 1, function(x) max(x) - min(x))

# skorzystamy ze skróconego zapisu
apply(mat, 1, \(x) max(x) - min(x))
```


```{r}
df <- data.frame(a = 1:3, b= letters[1:3])

apply(df, 2, max)
apply(df, 1, max)
#najpierw sa cyfry a potem sa litery
```

**Uwaga** funkcja `apply` zamienia ramkę danych na macierz

## `lapply()`i `sapply()`

`lapply()` stosuje funkcję do każdego elementu obiektu i **zawsze zwraca listę**. 

`sapply()` działa jak `lapply()`, ale automatycznie **upraszcza wynik**: jeśli każdy element ma długość 1, zwraca wektor; jeśli tę samą długość > 1, zwraca macierz.

**Ostrzeżenie:** Upraszczanie przez `sapply()` bywa nieprzewidywalne — wynik zależy od danych. W kodzie produkcyjnym, który musi działać niezawodnie, preferuj `vapply()`.

Przykład: Wygeneruj losowo wektory z rozkładu normalnego od długościach od 1 do 5
 
```{r}
lapply(1:5, rnorm)
```

**Uwaga** Funkcja `sapply` ma sens w przypadku, gdy wyniki pojedyńczych iteracji są wektorami o takich samych długościach

Przykład: Wygeneruj losowo wektory z rozkładu beta(2,3) długościach od 1 do 5

```{r}
lapply(1:5, \(i) rbeta(i, 2, 3))# w itym kroku dlw wartosci i z roklady r beta dal parametrow 2 i 3
```

```{r}
lapply(1:5, rbeta, shape1 = 2, shape2 = 3)
```

Przykład: Wygeneruj losowo 4 elementowe wektory z rozkładu t(n), i = 1:5

```{r}
lapply(1:5, \(n)  rt(4, df=n))
```

Przykład: Sprawdź klasy kolumn w zbiorze iris

```{r}
lapply(iris, class)
```

```{r}
sapply(iris, class)
```

Przykład: Wyznacz kwantyle kolumn w zbiorze iris

```{r}
lapply(iris[,1:4], quantile, probs = seq(0, 1, 0.1))
```

```{r}
sapply(iris[,1:4], quantile, probs = seq(0, 1, 0.1))

```

Przykład: Dokonaj standaryzacji kolumn w zbiorze iris

```{r}
iris[,1:4] <- lapply(iris[, 1:4], \(x) (x-mean(x))/sd(x))
head(iris)
```

**Uwaga**: wektoryzacja wielu przypadkach jest lepszym rozwiązaniem

Przykład: Wyznacz pierwiastki liczb 1:10

```{r}
sqrt(1:10)
```
```{r}
sapply(1:10, sqrt)# to ma wplyw na czas dzial fuknci ze jest tylko 1 wywlowana a nie 10 razy jak wczesniej
```
```{r}
system.time(sqrt(1:10))
system.time(sapply(1:10, sqrt))
```

## `vapply()`

`vapply()` wymaga podania oczekiwanego **szablonu wyniku**. Jeśli zwrócona wartość nie pasuje do szablonu typem lub długością, funkcja zgłasza błąd — co czyni ją bezpieczniejszą od `sapply()`.

Przykład: Wyznacz wektor z wartościami najczęściej występującymi w poszczególnych kolumnach

```{r}
#porgramowanie ciag zdaane i kontrolowac co jest na wyjsciu
vapply(iris[,1:4], sd, FUN.VALUE = numeric(1))
```

Przykład: Wyznacz wartości maksymalne z kolumn w zbiorze iris
```{r}
vapply(iris, max, FUN.VALUE = numeric(1))#wimy e w tym miejscu jest blad bo blede sa dane wyekscioe a nie ze ten blad jest glebiej, ze dane sa bledne tylko klumny 1:4 sa numeric
```

```{r}
iris$Species <- as.character(iris$Species)
sapply(iris, max)
vapply(iris, max, FUN.VALUE = numeric(1))
```

```{r, error=TRUE}
vapply(iris, max, FUN.VALUE = numeric(1))
```


## `mapply()`

`mapply()` stosuje funkcję do **równoległych elementów wielu obiektów** jednocześnie.

Przykład: Niech w poniższych ramkach, w których są dane na temat dwóch wskaźników w 10 regionach obserwowanych przez kolejnych 5 lat. Dla każdego roku wyznacz współczynniki regresji liniowej rate_y~rate_x.

```{r}
rate_x <- as.data.frame(matrix(runif(50, 0, 1), nrow = 10))
rate_y <- as.data.frame(matrix(rnorm(50, 0, 1), nrow = 10))
colnames(rate_x) <- 2021:2025
colnames(rate_y) <- 2021:2025
```

# 2. Funkcje `Map`, `Filter`, `Reduce`

## `Map()` — zastosuj funkcję równolegle

`Map()` jest funkcyjnym odpowiednikiem `mapply(..., `SIMPLIFY = FALSE`)`.


## `Filter()` — przefiltruj elementy

`Filter()` zatrzymuje tylko te elementy listy lub wektora, dla których **predykat** (*predicate*) — funkcja zwracająca `TRUE`/`FALSE` — daje wartość `TRUE`.

Przykład: Zachowaj tylko kolumny numeryczne z iris

```{r}

```

Przykład: Pozostaw tylko te kolumny numeryczne z iris, w których przynajmniej jedna wartość przekracza 3 co do wartości bezwzględnej

```{r}
Filter(\(x) any(abs(x)>3), Filter(is.numeric, iris))
#czy jaka kolwiek warotsc w kolumnie jest wieksz niz 3
```


## `Reduce()` — redukuj do pojedynczej wartości

`Reduce()` stosuje funkcję iteracyjnie do elementów listy lub wektora, akumulując wynik.

Przykład: Wyznacz iloraz kolejnych 10 liczb naturalnych dodatnich

```{r reduce_basic}
Reduce("/", 1:10)
```

Przykład: Połącz ramki danych za pomocą klucza "id"

```{r}
df_list <- 
  list(
    x = data.frame(id = 1:10, x = rnorm(10)),
    y = data.frame(id = 1:10, y = rnorm(10)),
    z = data.frame(id = 1:10, z = rnorm(10))
  )
```

# Zadanie

a. Wczytaj dane rent-poznan
b. Sprawdź spójność kolumn pod względem klasy
c. Pozostaw tylko te dzielnice, w których liczba obserwacji wynosi co najmniej 50
d. Sprawdź które daty aktywacji są wspólne dla wszystkich zbiorów.
e. Połącz zbiory do jednej ramki danych
f. Sprawdź, czy w tych kolumnach są braki danych
g. Zaprezentuj rozkład zmiennych typu logicznego za pomocą macierzy
