---
title: "03-Przetwarzanie-tekstu"
format: html
---

```{r}
library(stringr)
library(dplyr)
library(readxl)
```


Wytnij nazwę ulicy

```{r}
x <- c("ul. Winogrady", "ul. Wyzwolenia", "ul. Szymanowskiego", "ul. Małe Garbary")

str_sub(x, start = 5, end = -1)
```

Sklej teksty, tak aby w wyniku otrzymać: "ul. Winogrady 10" ...

```{r}
x <- c("Winogrady", "Wyzwolenia", "Szymanowskiego", "Małe Garbary")
y <- c(10, NA, 30, 40)
```

```{r}
paste("ul. ", x, y)
```

```{r}
str_c("ul. ", x, y, sep = " ")
```

Wyodrębnij domenę poczty z adresu e-mail.

```{r}
x <- c("abcd@gmail.com", "efg.hij@yahoo.com", "klmno@o2.pl", "pqrstuvwxyz@gmail.com")
```

```{r}
str_split(x, pattern = "@")
str_split_i(x, pattern = "@", i=2)
```

Usuń nadmiarowe spacje.

```{r}
x <- c(" Winogrady", "Wyzwolenia ", " Szymanowskiego ", "Małe Garbary")
```

```{r}
str_trim(x, side = "both")
```

```{r}
x <- c(" Winogrady", "Wyzwolenia ", " Szymanowskiego ", "Małe  Garbary")
```

Posortuj teksty

```{r}
x <- c("9", "54", "876", "3210")
```

Uzupełnij zerami z przodu, tak aby wszystkie teksty miały długość 4.

```{r}
x <- c("9", "54", "876", "3210")
```

```{r}
str_pad(x, width = 4, side = "left", pad = "0")#Np do numeru pesel dodawanie 0
```

Zamień wielkie litery na małe.

```{r}
x <- c(" WINOGRADY", "Wyzwolenia ", " Szymanowskiego ", "Małe  Garbary")
```

```{r}
str_to_lower(x)
```

```{r}
x |> str_to_lower() |> str_squish()
```

Zamień "," na ".". Policz sume z tego wektora

```{r}
x <- c("30,1", "40,4", "49,8", "60,3")
```

```{r}
x |> str_replace(pattern = ",", ".") |> as.numeric() |> sum()
```

```{r}
x <- c("800,000 PLN", "1,000,000 PLN", "1,200,000 PLN", "1,500,000 PLN")
```

```{r}
x |> str_replace_all(",", "") |> str_replace("PLN","")|> as.numeric() |> sum()
```

Zamień "." na ",".

```{r}
x <- c("30.1", "40.4", "49.8", "60.3")
```

```{r}
str_replace(x,".",",")
str_replace_all(x,".",",")#kropka symbolizuje dowlny znak, wiec jesli chemy . jako znak anie jako wyrazenie regulane
```

```{r}
str_replace(x, "\\.", ",")
```

Wskaż, który tekst zawiera tekst "garaż".

```{r}
x <- c("Przytulna kawalerka 30mkw garaż Winogrady", "Kawalerka 40m2 Rataje BEZPOSREDNIO", "Mieszkanie dwupokojowe 50 mkw z garażem PIĄTKOWO", "Mieszkanie dwu-pokojowe 60 m2 Stare Miasto")
```

```{r}
str_detect(x, pattern = "garaż")
```

```{r}
str_subset(x, pattern = "garaż")
```

Wskaż, które teksty zawierają tekst "garaż" lub "parking".

```{r}
x <- c("Przytulna kawalerka 30mkw GARAŻ Winogrady", "Kawalerka 40m2 Rataje BEZPOSREDNIO", "Mieszkanie dwupokojowe 50 mkw z miejscem parkingowym PIĄTKOWO", "Mieszkanie dwu-pokojowe 60 m2 Stare Miasto")
```

```{r}
str_subset(x, pattern = "garaż|parking|postojowe")
str_subset(x, pattern = regex("garaż|parking|postojowe", ignore_case = TRUE))
x |> str_to_lower() |> str_subset(pattern = "garaż|parking|postojowe")
```

Wyodrębnij powierzchnie mieszkania (dwucyfrowe ciągi znaków).

```{r}
x <- c("Przytulna kawalerka 30 mkw GARAŻ Winogrady", "Kawalerka Rataje BEZPOSREDNIO", "Mieszkanie dwupokojowe 50 mkw z miejscem parkingowym PIĄTKOWO", "Mieszkanie dwu-pokojowe 60 mkw Stare Miasto")
```

Wczytaj dane z pliku "rent-poznan.xlsx".

```{r}
sciezki <- list.files("../dane-surowe/rent-poznan/", full.names = TRUE)
sciezki
```

```{r}
rent <- lapply(sciezki, read_xlsx)
rent <- bind_rows(rent)
rent <- select(rent, ad_title, flat_area, flat_garage)
rent
```

Znajdź ogłoszenia w których występuje słowo: "garaż", "parking" lub "postojowe".

```{r}
rent %>% 
  filter(str_detect(ad_title, pattern = "garaż"))

rent %>% 
  filter(str_detect(ad_title, pattern = "garaż|Garaż|GARAŻ"))

rent %>% 
  filter(str_detect(ad_title, pattern = regex("garaż", ignore_case = TRUE)))

rent %>% 
  filter(str_detect(ad_title, pattern = regex("garaż|parking|postojowe", ignore_case = TRUE)))

#str_conv()#zmiana kodowania znoakow aby moc wykluczyc polskie znaki ale do gpt do zweryfikowanai cymozna prosciej

```

Znajdź ogłoszenia w których znajduje się tekst z wektora x.

```{r}
x <- c("garaż", "garaz", "gararz", "parking", "postoj")

rent %>% 
  filter(str_detect(ad_title, pattern = regex(str_c(x, collapse = "|"), ignore_case = TRUE)))
```

Wyodrębnij powierzchnie mieszkania jako tekst składający się od dwóch do trzech cyfr a następnie opcjonalnie spacja oraz skrót "m2" lub "mkw", np. "30m2", "40 m2", "50mkw", "50 mkw".

```{r}
str_extract(rent$ad_title, pattern = "\\d{2,3}")
#z sheet wiemy ze \\d to cyfry ma siacagac i teraz w {} ile cyfr wiec may ze od 2 do 3 cyfr ma sciagac
str_extract(rent$ad_title, pattern = "\\d{2,3}(m2|mkw)")

```

```{r}
#to samo ale lepszy odczyt pod zajecia
rent %>% 
  filter(str_detect(rent$ad_title, pattern = "\\d{2,3}( |)(m2|mkw)"))#to moje
rent %>% 
  filter(str_detect(rent$ad_title, pattern = "\\d{2,3}( )?(m2|mkw)"))#znak zapytania ze moze sie powiac znak a nie musi
```

Uwzględnij we poprzednim zadaniu miejsca dziesiętne w liczbie.

```{r}
rent %>% 
  filter(str_detect(ad_title, pattern = "\\d{2,3}((.|,)\\d{1,2})?( )?(m2|mkw)"))

rent %>% 
  mutate(flat_area_from_title = str_extract(ad_title, pattern = "\\d{2,3}((.|,)\\d{1,2})?( )?(m2|mkw)")) %>% 
  filter(!is.na(flat_area_from_title))#zestawnie po przed doanie do rent nowej kolumny

```

W poprzednim zadaniu pozostaw tylko liczbę.

```{r}
rent %>%
  mutate(flat_area_from_title = str_extract(ad_title, pattern = "\\d{2,3}((.|,)\\d{1,2})?( )?(m2|mkw)")) %>% 
  mutate(flat_area_from_title_2 = str_extract(ad_title, pattern = "\\d{2,3}((.|,)\\d{1,2})?(?=( )?(m2|mkw))")) %>% 
  filter(!is.na(flat_area_from_title))

```

Znajdź ogłoszenia, w któych co najmniej dwukrotnie występuje liczba dwu/trzy-cyfrowa.

```{r}

```

Znajdź ogłoszenia, w któych co najmniej dwukrotnie występuje ten sam ciąg kolejnych 8 znaków (liter lub cyfr).

```{r}

```