---
title: "04-data-table"
format: html
---

```{r}
install.packages("arrow")
```


```{r}
library(data.table)
library(arrow)#read_parquet
```

# Wczytywanie danych

```{r}
url_taxi  <- "https://d37ci6vzurychx.cloudfront.net/trip-data/yellow_tripdata_2023-06.parquet"
url_zones <- "https://d37ci6vzurychx.cloudfront.net/misc/taxi_zone_lookup.csv"

taxi <- read_parquet("https://d37ci6vzurychx.cloudfront.net/trip-data/yellow_tripdata_2023-06.parquet")
zones <- fread("https://d37ci6vzurychx.cloudfront.net/misc/taxi_zone_lookup.csv")
```
```{r}
class(taxi)
class(zones)
```

```{r}
setDT(taxi)
class(taxi)
```

```{r}
head(taxi)
head(zones)
```


# Filtrowanie

Wybierz wszystkie kursy, których łączna kwota (total_amount) przekroczyła $100. Wyświetl liczbę takich kursów. 
Wyświetl 10 najdroższych z nich (posortowanych malejąco po total_amount), pokazując kolumny: total_amount, trip_distance, passenger_count.

Znajdź kursy spełniające wszystkie poniższe warunki: 
- dystans (trip_distance) w przedziale [2, 15] mil,
- płatność kartą (payment_type == 1),
- opłata podstawowa (fare_amount) większa niż $10. 
Ile takich kursów jest? 
Jaki jest ich udział procentowy w całości zbioru?

```{r}
#rozwiazania data.frame
taxi[taxi$total_amount > 100, ]

```

```{r}
#rozwiazanie data.table
taxi[total_amount > 100] |> nrow()
nrow(taxi[total_amount >100])

taxi[total_amount > 100][order(~total_amount)][1:10][,c("total_amount", "trip_distance")]

taxi[total_amount > 100][order(~total_amount)][1:10][,.(total_amount, trip_distance)]

taxi |>
_[total_amount > 100] |> 
_[order(~total_amount)] |> 
_[1:10] |> 
_[,.(total_amount, trip_distance, passenger_count)]

#Cos nei dzila ale kod podobny
```

```{r}
taxi[trip_distance %between% c(2, 15)][payment_type == 1][fare_amount > 10]

taxi |> 
  _[trip_distance %between% c(2, 15)] |>
  _[payment_type == 1] |>
  _[fare_amount > 10] |>
  _[, .N]#zwraca liczbe wierszy
```


# Operacje na kolumnach

Oblicz dla całego zbioru (bez grupowania):
- średnią i medianę trip_distance,
- maksymalny tip_amount,
- łączny przychód (suma total_amount),
- liczbę wszystkich kursów (.N).
Wynik powinien być jednym wierszem tabeli z nazwanymi kolumnami.

Dla kursów płaconych kartą (payment_type == 1) oblicz:
- średni napiwek (tip_amount),
- średni napiwek jako procent opłaty podstawowej (tip_amount / fare_amount * 100) — pomiń kursy z fare_amount <= 0,
- odsetek kursów, w których napiwek wyniósł $0.

```{r}
taxi[, mean(trip_distance)]

taxi[, .(trip_distance_avg = mean(trip_distance), trip_distance_med = median(trip_distance))]
taxi[, .(trip_distance_avg = mean(trip_distance), trip_distance_med = median(trip_distance), .N)]#tu jeszce na max i nas sum

```

```{r}
taxi[fare_amount > 0, .(tip_amount_avg = mean(tip_amount), tip_percent_avg = mean(tip_amount / fare_amount * 100), sum(tip_amount == 0)/.N*100)]
#iczba obserwacji
```


# Grupowanie i specjalne symbole

Pogrupuj kursy według metody płatności (payment_type) i oblicz:
- liczbę kursów (.N),
- średnią łączną kwotę (total_amount),
- łączny przychód (sum(total_amount)),
- średni napiwek.
Posortuj wynik malejąco po liczbie kursów. 
Jak interpretujesz różnicę w napiwku między płatnością kartą a gotówką?

```{r}
taxi[, .N, by = payment_type]
taxi[, .(trip_number = .N), keyby = payment_type]#jakeis dziwne sortowanie czy cos

```

```{r}
taxi[, .(trip_number = .N, total_amount_avg = mean(total_amount), total_amount_sum = sum(total_amount)), by = payment_type]#orderby na koniec ale nei zdazylem spisac
```

```{r}
taxi[, .SD[1], by = PULocationID]
```


Oblicz liczbę kursów i średnią kwotę dla każdej kombinacji payment_type × VendorID.

```{r}
taxi[, .(.N, total_amount_sum = mean(total_amount)), keyby = .(payment_type, VendorID)]
```

```{r}
cols <- c("fare_amount", "tip_amount", "trip_distance", "total_amount")
taxi[, lapply(.SD, mean), by = PULocationID, .SDcols = cols]
```


Dla każdej strefy odbioru (PULocationID) oblicz jednocześnie wartość średniej arytmetycznej dla czterech kolumn: fare_amount, tip_amount, trip_distance, total_amount. 
Posortuj wynik malejąco po średnim total_amount.

Dla każdej dzielnicy odbioru (po uprzednim dołączeniu kolumny Borough ze słownika zones) znajdź 5 najdłuższych kursów (wg trip_distance). 
Wynikowa tabela powinna zawierać kolumny: Borough, trip_distance, total_amount, tip_amount.

Znajdź wszystkie strefy odbioru (PULocationID), które spełniają jednocześnie:
- co najmniej 5 000 kursów w miesiącu,
- średni napiwek powyżej $3,
- odsetek kursów gotówkowych poniżej 20%.
Dołącz nazwy stref z tabeli zones i wyświetl wynik.


# Modyfikacja przez referencję - operator :=

Dodaj do tabeli taxi następujące kolumny:
- czas_min — czas kursu w minutach (różnica między dropoff a pickup),
- godzina_odbioru — godzina rozpoczęcia kursu (0–23),
- dzien_tyg — numer dnia tygodnia (1 = niedziela, 7 = sobota),
- data_odbioru — sama data (bez czasu) jako Date.

Dodaj kolumnę kategoria_dystansu przyjmującą wartości:
- "krótki" — poniżej 2 mil,
- "średni" — od 2 do 10 mil,
- "długi" — powyżej 10 mil.
Następnie dodaj kolumnę taryfa_nazwa, która zamienia RatecodeID na etykiety tekstowe (Standard / JFK / Newark / Nassau-Westchester / Negocjowana / Grupowa / Nieznana).
Wyświetl rozkład obu nowych kolumn przez.

Wyeliminuj błędne wartości, które występują w zbiorze:
- Ustaw czas_min na NA dla kursów krótszych niż 1 minuta lub dłuższych niż 180 minut.
- Ustaw trip_distance na NA dla kursów z dystansem równym 0 lub ujemnym.
- Ustaw fare_amount na NA dla opłat ujemnych.
Po czyszczeniu wyświetl odsetek braków (NA) w każdej z tych trzech kolumn.


# Klucze

Ustaw klucz tabeli taxi na kolumnie PULocationID. Następnie:
- Pobierz wszystkie kursy startujące ze strefy 132.
- Pobierz kursy ze stref 132 i 138.
- Oblicz dla każdej z tych dwóch stref: liczbę kursów i średnią kwotę.


# Łączenie zbiorów

Dołącz do tabeli taxi kolumny Borough i Zone ze słownika zones dla strefy odbioru (PULocationID). 
Nowe kolumny nazwij pu_borough i pu_zone.

Dołącz informacje o strefach docelowych (DOLocationID) z tabeli zones. 
Na podstawie połączonej tabeli oblicz top 10 najczęstszych tras, uwzględniając tylko kursy w granicach Manhattanu (zarówno odbiór jak i dowóz w dzielnicy Manhattan). 
Pokaż też średnią kwotę dla każdej trasy.

Dołącz klasę (klasa) do tabeli taxi na podstawie total_amount. Oblicz rozkład kursów po klasach (liczba i procent).


# Zmiana układu ramki danych

Stwórz tabelę przestawną, gdzie:
- wiersze = godzina odbioru (godzina_odbioru, 0–23),
- kolumny = dzień tygodnia (dzien_tyg, 1–7),
- wartości = liczba kursów.
Wypełnij braki zerami. 
W którym dniu i o której godzinie jest szczyt ruchu?

Stwórz tabelę przestawną, gdzie wiersze to dzielnice (pu_borough), kolumny to metody płatności (payment_type), a wartości to jednocześnie liczba kursów i średnia kwota.

Weź wynik z poprzedniego zadania i przekształć go z powrotem do formatu długiego. 
Wynikowa tabela powinna mieć kolumny: godzina_odbioru, dzien_tyg, n_kursow. 
Sprawdź, że liczba wierszy zgadza się z oryginalnym zbiorem.


# Programowanie z data.table

Masz wektor nazw kolumn: cols <- c("fare_amount", "tip_amount", "total_amount", "trip_distance").
Wyświetl tylko kolumny z tego wektora.
Oblicz dla każdej kolumny z tego wektora średnią i odchylenie standardowe grupując po pu_borough.

Napisz funkcję agreguj(dt, kolumna_wartosci, kolumna_grup), która:
- oblicza mean(), median(), sd() i sum() kolumny kolumna_wartosci,
- grupuje wynik po kolumna_grup,
- zwraca posortowaną malejąco tabelę wynikową.

Napisz funkcję top_n_tras(dt, n, borough), która:
- Filtruje kursy startujące z podanej dzielnicy,
- Liczy kursy dla każdej pary pu_zone → do_zone,
- Zwraca n najczęstszych tras z kolumnami: pu_zone, do_zone, n_kursow, srednia_kwota.