---
title: "04-Pakiet-data-table-2"
format: html
---

Wczytaj pakiety
```{r}
library(dplyr)
library(data.table)
library(arrow)
```

Wczytaj dane
```{r}
url_taxi  <- "https://d37ci6vzurychx.cloudfront.net/trip-data/yellow_tripdata_2023-06.parquet"
url_zones <- "https://d37ci6vzurychx.cloudfront.net/misc/taxi_zone_lookup.csv"


taxi <- read_parquet("https://d37ci6vzurychx.cloudfront.net/trip-data/yellow_tripdata_2023-06.parquet")

zones <- read.csv("https://d37ci6vzurychx.cloudfront.net/misc/taxi_zone_lookup.csv")
```

Zamień wczytane ramki danych do obiektu typu data.table
```{r}
setDT(taxi)
setDT(zones)

class(taxi)
class(zones)
```

Wybierz 5 pierwszych wierszy ze zbioru taxi
```{r}
taxi[1:5,]
taxi[1:5]#w data table nie trzeba dawac tego ,
```

Wybierz 5 obserwacji o największych opłatach (fare_amount)
```{r}
taxi[order(-fare_amount)][1:5]
taxi |> 
  _[order(-fare_amount)] |>
  _[1:5]
```

Wybierz pierwszą obserwację z każdej lokalizacji (PULocationID)
```{r}
taxi[,nrow(.SD), by = PULocationID]
#.SD data.table w data.table, dla kazdej grupy jaka jest liczba wierszy
taxi[,.SD[1], by = PULocationID]
# z akdej ramki danych biezemy 1 wiersz bo do grupuje nam na osbne ranki danych wedlug tego location
taxi[,.SD[1], keyby = PULocationID]
#tu mamy posortowena weflug znienej grupujacej dodatkow?
```

Z każdej lokalizacji wybierz losowo 1 obserwację
```{r}
taxi[, .SD[sample(.N, 1)], by = PULocationID]
#sample loswanie .N liczba wierszy w zborze SD i z tej liczby 1 obserwacje
```

Z każdej lokalizacji (PULocationID) wybierz obserwację o największej opłacie (fare_amount)
```{r}
taxi[order(-fare_amount)][,.SD[1], by = PULocationID]
#najpierw sortujemuy a potem wybierami 1 obserwacje wedlug typu lokalizacji
```

Wybierz obserwacje o typie płatności 1
```{r}
#taxi$payment_type == 1 #tak w data frame
taxi[payment_type == 1]
```

Wybierz obserwacje o dystansie z przedziału [5,10]
```{r}
taxi[trip_distance >= 5 & trip_distance <= 10]
taxi[trip_distance %between% c(5, 10)]#to drugie szybcsze jak duo warunkow?
```

Wybierz kolumnę PULocationID. Pozostaw pierwszych 10 obserwacji
```{r}
taxi[1:10, .(PULocationID)]#wdata fraem to "" dodatkow, przed, ile obsewacji zosawiamy, jak doamy . to mamy liste
```

Wybierz kolumny PULocationID i DOLacationID
```{r}
taxi[1:10, .(PULocationID, DOLocationID)]
taxi[1:10, c("PULocationID", "DOLocationID")]
cols <- c("PULocationID", "DOLocationID")
taxi[, ..cols]#i teraz 2x . aby wykorzystac wektor
```

Wybierz kolumny typu numeric
```{r}
taxi[, .SD, .SDcols = is.numeric]#wybralismy te kolumny kotre maj typ numeric
```

Wyznacz liczbę obserwacji w podziale na PULocation
```{r}
taxi[, .N, by = PULocationID]
taxi[, .N, by = .(PULocationID, payment_type)]
taxi[, .N, by = c("PULocationID", "payment_type")]

```

Wyznacz średnią z kolumny fare_amount w podziale na PULocation
```{r}

```

Wyznacz średnią z wszystkich kolumn numerycznych w podziale na PULocation
```{r}

```

Wyznacz odsetek przejazdów z payment_type == 1 w podziale na PULocationID i payment_type. 
```{r}
taxi[, .(fare_amount_avg = mean(fare_amount)), by = .(PULocationID, payment_type)]#jak nazwe dac kolumnie to dac jako iliste i wtedy nadac nazwe
```

Pozostaw obserwacje ze stref, w których payment_type == 1 stanowi ponad 80%.
```{r}
taxi[, if (mean(payment_type == 1) > 0.8) .SD else NULL, by = PULocationID]
```


Utwórz kolumnę z czasem przejazdu
```{r}

```

Utwórz kolumnę z rokiem i miesiącem
```{r}
taxi[, rok := year(tpep_pickup_datetime)]#:= tworzymy badź nadpisujemy kolunę
head(taxi)
```


```{r}
taxi[, ":="(rok = year(tpep_pickup_datetime), miesiac = month(tpep_pickup_datetime))]
head(taxi)
```

Usuń kolumne z poprzedniego zadania
```{r}
taxi[, rok := NULL]
taxi[, miesiac := NULL]
head(taxi)
```

Utwórz kolumnę z przeciętną opłatą fare_amount w podziale na dzień odbioru
```{r}

```


Zamień ujemne fare_amount na NA
```{r}
taxi[fare_amount < 0, fare_amount := NA]
head(taxi)
```

Dołącz do zbioru taxi kolumny Borough i Zone ze zbioru zones
```{r}

```

Wybierz tylko obserwację z payment_type == 1. Zamień ujemne wartości w total_amount na 0. Wyznacz przeciętną wartość total_amount w podziale na PULocation. Posortuj zbiór malejąco wg wartości z poprzedniego kroku. 
```{r}

```
