---
title: "projekt_BI"
format: html
---

```{r}
#install.packages("haven")
#install.packages("tidyverse")
#install.packages("nonprobsvy")
```


```{r}
library(readxl)
library(haven)
library(nonprobsvy)
library(dplyr)
#library(data.table)
#library(sjplot)
```

```{r}
dane_bkl <- read_sav("../dane-surowe/proj_bi/Poczona_baza_danych_z_badania_ludnoci_z_lat_20172019_i_2021.sav")
#zmienna y1 odsetek osób pracujących za granicą 
```


```{r}
attr(dane_bkl$y1, "labels")
table(dane_bkl$y1, useNA = "ifany")
table(as_factor(dane_bkl$y1), useNA = "ifany")
```

```{r}
dane_bkl$Y <- ifelse(dane_bkl$y1 == 1, 1,
                         ifelse(dane_bkl$y1 == 0, 0, NA))

table(dane_bkl$Y, useNA = "ifany")
prop.table(table(dane_bkl$Y)) * 100
#Tylko ok 3,58% respondentów ma pracowało zarobkowo zagranicą w ciągu ostatnich 12 miesięcy
```

```{r}
table(dane_bkl$rok, dane_bkl$y1, useNA = "ifany")
prop.table(table(dane_bkl$rok, dane_bkl$y1), margin = 1) * 100
# Wartość zmiennej w poszczególnych latach
```

```{r}
# Poprawiona zmienna woj_operat
woj_levels <- c(
  "dolnośląskie", "kujawsko-pomorskie", "lubelskie", "lubuskie",
  "łódzkie", "małopolskie", "mazowieckie", "opolskie",
  "podkarpackie", "podlaskie", "pomorskie", "śląskie",
  "świętokrzyskie", "warmińsko-mazurskie", "wielkopolskie",
  "zachodniopomorskie"
)

dane_bkl$woj_raw <- as.numeric(dane_bkl$woj_operat)

dane_bkl$woj_idx <- ifelse(
  dane_bkl$rok == 2017,
  dane_bkl$woj_raw,
  dane_bkl$woj_raw / 2
)

dane_bkl$woj_clean <- factor(
  woj_levels[dane_bkl$woj_idx],
  levels = woj_levels
)

table(dane_bkl$rok, dane_bkl$woj_clean, useNA = "ifany")
```

Wybrane zmienne 
woj_opetat --> woj_clean
miejsce
wiek_4K
g2_3 (Podniósł umiejętności w ciągu ost. 5 lat)
k24 (gotowość do częstych wyjazdów)
w9_1 (jezyk obcy 1)
```{r}
vars <- c("wiek_4k", "miejsce", "woj_clean", "g2_3", "k24", "w9_1")
```

```{r}
wyniki <- data.frame()

for (v in vars) {
  
  x <- dane_bkl[[v]]
  
  if (inherits(x, "haven_labelled")) {
    x <- as_factor(zap_missing(x))
  } else {
    x <- factor(x)
  }
  
  tmp <- data.frame(
    x = x,
    Y = dane_bkl$Y
  )
  
  tmp <- na.omit(tmp)
  tmp$x <- droplevels(tmp$x)
  tmp$Y <- droplevels(factor(tmp$Y))
  
  tab <- table(tmp$x, tmp$Y)
  
  test <- suppressWarnings(chisq.test(tab, correct = FALSE))
  
  chi2 <- as.numeric(test$statistic)
  n <- sum(tab)
  V <- sqrt(chi2 / (n * (min(dim(tab)) - 1)))
  
  wyniki <- rbind(wyniki, data.frame(
    zmienna = v,
    V_Cramera = round(V, 3),
    p_value = signif(test$p.value, 4),
    kategorie = nrow(tab),
    n = n
  ))
}

wyniki
```
Najbezpieczniejszy zestaw podstawowy:

X=wiek_4k+miejsce+woj_clean

Ale lepszy, pełniejszy zestaw będzie taki:

X=wiek_4k+miejsce+woj_clean+g2_3+k24+w9_1

Tylko w opisie rozdziel je na dwie grupy:

zmienne społeczno-demograficzne: wiek_4k, miejsce, woj_clean;
zmienne dodatkowe związane z mobilnością i kompetencjami: g2_3, k24, w9_1.






